【裁判字號】    93,訴,3932
【裁判日期】    950111
【裁判案由】    銀行法
【裁判全文】
臺北高等行政法院判決
                                    93年度訴字第3932號
                              .
原      告  甲○○
            乙○○
            丙○○
            丁○○
            戊○○
            己○○
            庚○○
            辛○○
            壬○○
            癸○○
            子○○
            丑○○
            寅○○
共      同  盧世欽律師
訴訟代理人
被      告  行政院金融監
            督管理委員會      號18樓
代  表  人  龔照勝(主任委員)
訴訟代理人  卯○○
            巳○○
            辰○○
上列當事人間因銀行法事件，原告不服行政院中華民國93年10月
1日院臺訴字第0930089271號訴願決定， 提起行政訴訟。本院判
決如下：
    主  文
原告之訴駁回。
訴訟費用由原告負擔。
    事  實
壹、事實概要：
    緣原告甲○○（為高雄縣鳳山信用合作社《以下簡稱鳳山信
    合社》《以下同》理事主席）、乙○○（理事）、丙○○（
    理事）、丁○○（理事兼總經理）、戊○○（協理）、己○
    ○（協理）、庚○○（協理）、辛○○（經理）、壬○○（
    經理）、癸○○（經理）、子○○（經理）、丑○○（副總
    經理，於民國《以下同》91年 4月16日離職）、寅○○（協
    理，於91年11月16日離職），在執行職務範圍內，依法均為
    鳳山信合社之負責人。中央存款保險股份有限公司（以下簡
    稱中央存保公司）於92年2月間實施金融檢查業務時， 發現
    鳳山信合社辦理核貸放款案，疑涉不法行為，於92年12月16
    日以存保法字第92002216 7號函法務部調查局偵辦。財政部
    （行政院金融監督管理委員會自93年7月1日起承受原財政部
    金融局業務）以鳳山信合社業務財務狀況顯著惡化，有不能
    支付其債務並有損及存款人利益之虞，為配合行政院金融重
    建基金之處理機制，依行為時（以下同）行政院金融重建基
    金設置及管理條例第 5條、第10條及信用合作社法第37條準
    用行為時（以下同）銀行法第62條、第62條之1規定， 以93
    年4月1日台財融(3)字第09 33000294號函請雲林縣虎尾地政
    事務所等就原告之不動產為禁止移轉、交付及設定他項權利
    登記。原告不服，提起訴願，遭駁回後，遂向本院提起行政
    訴訟。
貳、兩造聲明：
一、原告聲明：求為判決訴願決定及原處分均撤銷。
二、被告聲明：求為判決駁回原告之訴。
、兩造爭點：
    被告以鳳山信合社辦理核貸放款案，原告執行職務期間有疑
    涉不法行為案件，乃函請雲林縣虎尾地政事務所等就原告之
    不動產為禁止移轉、交付及設定他項權利登記，有無違誤？
一、原告陳述：
(一)、信用合作社法第37條固規定：「信用合作社之管理，準用銀
    行法第5條至第9條、第11條至第17條、第22條至第24條、第
    26條、第30條至第35條、第36條至第45條、第48條、第49條
    、第51條、第55條至第57條、第62條至第69條、第74條至第
    76條及第79條規定。」 銀行法第62條、第62條之1亦規定：
    「銀行因業務或財務狀況顯著惡化，不能支付其債務或有損
    及存款人利益之虞時，中央主管機關得勒令停業並限期清理
    、停止其一部業務、派員監管或接管、或為其他必要之處置
    ，並得洽請有關機關限制其負責人出境。中央主管機關於派
    員監管或接管時，得停止其股東會、董事或監察人全部或部
    分職權。」、「銀行經主管機關派員監管、接管或勒令停業
    進行清理時，主管機關對銀行及其負責人或有違法嫌疑之職
    員，得通知有關機關或機構禁止其財產為移轉、交付或設定
    他項權利，並得函請入出境許可之機關限制其出境。」
(二)、然查：
１、前述銀行法所稱：「業務、財務狀況顯著惡化，有不能支付
    其債務並有損及存款人利益之虞，係屬不確定之法律概念主
    管單位原應依實際客觀之具體狀況，評估被接管人近期之業
    務、財務是否有無改善狀況以判斷經營有否顯著惡化之事實
    ；殊不得依主管單位自行片面評估之淨值等資料即謂被接管
    人有符合法銀行法第62條等規定之情形。按鳳山信合社之逾
    期放款於91年8月間固曾高達66億零3百萬元；惟經大力整頓
    、積極改善之下，逾期放款於被接管前即93年 3月份已降至
    54億零71萬1千元。 又鳳山信合社於被接管前之93年1月、2
    月、3月更分別產生之盈餘為5,891,000元、9,055,000元、1
    2,428,000元不等； 上開事實，業有相關之統計表及鳳山信
    合社月報表足可稽證。是鳳山信合社近期之經營績效尚佳，
    仍有盈餘，雖因受89年、90年間景氣不佳之環境影響，曾造
    成逾放金額偏高之現象。惟鳳山信合社所擁有之資產品質良
    好，皆僅因景氣不佳及往來客戶因失業而無法繳息所致，現
    正逢台灣經濟景氣回春，房地產價格上昇、失業率亦已下降
    ，此由最近政府所發佈之各項數據得證，是鳳山信合社之經
    營狀況已不致再續惡化，雖以最保守估計需時五至七年時間
    以彌平虧損，惟景氣如能持續好轉，不良資產之價值回升減
    少損失，客戶因有工作而可以繳息，則彌平時間可望再縮短
    。相對而言，鳳山信合社尚具經營價值，自無所謂業務、財
    務狀況顯著惡化而有不能支付債務並有損及存款人利益之虞
    等事實。是原行政處分機關以鳳山信合社有業務、財務狀況
    顯著惡化云云，逕依銀行法第62條等相關規定，指定中央存
    款保險公司為接管人之行政處分，已於法未合。
２、再者原行政處分機關雖依據行政院金融重建基金設置及管理
    條例第 5條、第10條規定暨信用合作社法第37條準用銀行法
    第62條、 第62條之2及金融機構監管接管辦法規定為系爭行
    政處分，暫停鳳山信合社社員代表大會、理事及監事職權。
    然查：因財政部所依據之信用合作社法第37條第1項、 銀行
    法第62條第 1項及金融機構監管接管辦法等法規係屬違憲無
    效而失其效力：
(1)、按「憲法第15條規定，人民財產權應予保障。對人民財產權
    之限制，必須合於憲法第23條所定必要程度，並以法律定之
    ，其由立法機關明確授權行政機關以命令訂定者，須據以發
    布之命令符合立法意旨且未逾越授權範圍時，始為憲法之所
    許，迭經本院解釋在案。 信用合作社法第27條第1項及銀行
    法第62條第 1項係為保障存款人權益，並兼顧金融秩序之安
    定而設，金融機構監管接管辦法第11條第1項第3款及第14條
    第4款雖亦有銀行法第62條第3項授權之依據，惟基於保障人
    民權利之考量，法律規定之實體內容固不得違背憲法，其為
    實施實體內容之程序及提供適時之司法救濟途徑，亦應有合
    理規定，方符憲法維護人民權利之意旨；法律授權行政機關
    訂定之命令，為適當執行法律之規定，尤須對採取影響人民
    權利之行政措施時，其應遵行之程序作必要之規範。前述銀
    行法、信用合作社法及金融機構監管接管辦法所定之各種措
    施，對銀行、信用合作社之股東（社員）經營者及其他利害
    關係人，既皆有重大影響，該等法規僅就主管機關作成行政
    處分加以規定，未能對作成處分前，如何情形須聽取股東、
    社員、經營者或利害關係人陳述之意見或徵詢地方自治團體
    相關機關（涉及各該地方自治團體經營之金融機構）之意見
    設置明文。又上開辦法允許主管機關逕行指派機關（機構）
    或人員為監管人或接管人，並使接管人取得經營權及財產管
    理處分權，復由接管人及主管機關決定概括讓與全部或部分
    業務及資產負債，或與其他金融機構合併，無須斟酌受接管
    之金融機構股東或社員大會決議之可行性，亦不考慮該金融
    機構能否適時提供相當資金、擔保或其他解決其資產不足清
    償債務之有效方法，皆與憲法保障人民財產權之意旨未盡相
    符。前述法規主管機關均應依本解釋儘速檢討修正。」司法
    院釋字第488號著有解釋。
(2)、是依上揭解釋文內容以觀，本件原行政處分機關指定中央存
    保公司監管、接管鳳山信合社之法規依據（信用合作社法第
    27條第1項、銀行法第62條第1項及金融機構監管接管辦法）
    ，均屬違反憲法第15條保障人民財產權之規定而違憲。是上
    開法規既屬違憲無效，則中央存保公司接管鳳山信合社之行
    為失所依據，是財政部以系爭函令指定中央存保公司接管鳳
    山信合社之行政處分要屬違法。
(3)、況原行政處分機關於作成系爭行政處分之前，僅為表面上符
    合前揭司法院大法官會議解釋內容而召開鳳山信合社臨時社
    員代表大會；惟因與會社員代表人數不足法定人數而流會；
    被告竟旋即於數日後作成系爭行政處分，顯見其中之蹊蹺不
    言可諭。
(4)、復依前揭司法院大法官會議解釋內涵，所謂「斟酌社員代表
    大會決議之可行性」，係因尊重原社員大會為信合社最高意
    志決定及最高權力機構，為實際保障原社員權益，主管機關
    縱於人數不足流會之後理應再尋召開臨時社員代表大會方式
    ，於尋求斟酌社員代表大會決議之最大可能而未成後，始可
    行接管之行政處分，否則主管機關於單僅一次召開臨時會員
    大會而因與會人員不足而流會，旋即發布系爭行政處分，實
    已對所有社員權益產生嚴重侵犯。公權力若肆意介入私法自
    治領域，則人民之權益朝不夕保，法治國家保障人民權益之
    目的及理念只會淪為口號。
３、銀行法第62條之1固規定： 「銀行經主管機關派員監管、接
    管或勒令停業進行清理時，主管機關對銀行及其負責人或有
    違法嫌疑之職員，得通知有關機關或機構禁止其財產為移轉
    、交付或設定他項權利，並得函請入出境許可之機關限制其
    出境。」惟前揭法文之所謂「有違法嫌疑之職員」等事實之
    認定，須有相當之證據足資佐證，否則主管機關自不得僅因
    命令接管鳳山信合社，即遽行認定所有之理、監事、經理人
    甚至已卸任之理、監事、經理人均有違法嫌疑。復「犯罪事
    實應依證據認定之，無證據不得推定其犯罪事實。」刑事訴
    訟法第154條定有明文。 又「犯罪事實之認定，應憑真實之
    證據，倘證據是否真實尚欠明顯，自難以擬制推測之方法，
    為其判斷之基礎。」 最高法院53年度台上字第656號亦著有
    判例可參。是上開法文及最高法院判例意旨均明揭保障人權
    之旨。乃原行政處分機關竟於無任何積極證據足可認定原告
    有何「違法嫌疑」之具體事證，竟對於所有之原告函請地政
    機關等凍結原告之資產，原行政處分機關之行政處分顯有未
    當。
(三)、就訴願決定書內容，原告認為：
１、原訴願決定理由所列舉之(一)楊來發關聯戶等十戶至(九)李茂需
    關聯戶等借貸事件，訴願決定理由雖以「授信作業失之草率
    」、「鑑價欠合理」、「核貸作業欠確實」等理由認定本案
    原告於執行職務期間有所缺失，惟究竟上開借貸事件，授信
    作業如何草率？鑑價如何欠合理？核貸作業欠確實？等情，
    並未見原訴願決定理由予以具體說明，乃原訴願決定理由竟
    以片面之詞即謂原告執行職務有所缺失云云，其理由尤有未
    備，已甚明顯。
２、次查上開借貸事件，相關之承辦、核貸、審核人員、放審會
    參與人員為何？每一個原告是否皆參與？均未見原復查決定
    書予以具體說明；原復查決定理由徒以包裹式概括認定原告
    全體均涉有缺失云云，其理由自難令人折服。
３、再查前述借貸事件，或有借貸期間已久遠、或有受台灣房地
    產因不景氣而價值下滑之影響，或有借款戶支付利息已存續
    多年等情不一而是，原訴願決定理由並未詳細敘明每個借貸
    案件之沿革，即遽以轉列催收款項等情即倒果為因認定原告
    執行職務有所缺失云云，其理由已有未備。
(四)、銀行法第62條之1 明定得限制出境之對象為銀行負責人或職
    員，是已卸任之理、監事、經理人當非上開條文所規範之對
    象甚明。乃原行政處分機關竟仍對於已卸任之理、監事、經
    理人（即原告丑○○、寅○○）之財產禁止移轉、交付或設
    定他項權利之行政處分，已非適法。
(五)、綜上所述，具見原行政處分及原訴願決定容有未洽，為此，
    請判決如原告訴之聲明。
二、被告陳述：
(一)、原告稱財政部指定中央存保公司接管鳳山信合社之法規依據
    ，均屬違反憲法第15條保障人民財產權之規定而無效乙節，
    司法院釋字第488及489號解釋係釋示經營不善金融機構之處
    理應符合「法律保留原則」，同時應踐行「正當法律程序」
    給予當事人陳述意見之機會。該解釋文係在銀行法增修前與
    行政程序法實施前所作成之解釋，財政部已依大法官會議上
    開解釋意旨，於89年增訂銀行法第62條之1至第62條之3有關
    監接管之效力規定，並於90年修訂金融機構監管接管辦法等
    相關法規，就監接管相關事項予以明定。另90年1月1日起開
    始施行之行政程序法亦就作成行政處分之必要程序加以明文
    規範。本件財政部已給予鳳山信合社充分提出自救或振興方
    案、召開社員（代表）大會等陳述意見之機會。
(二)、依中央存保公司對鳳山信合社進行金融檢查結果（基準日：
    92年2月28日）， 該社調整後淨值已為負值，顯已無風險承
    擔能力。財政部除陸續函請該社研提自救方案或合併方案及
    振興計畫外，亦分別五次與該社負責人商討該社之經營改善
    狀況、八大關聯戶催理情形、降低逾期放款及其攤平營業虧
    損計畫之可行性與合理性等事宜；惟該社陸續所提出之自救
    計畫，仍未能改善其淨值及財務狀況。財政部對該社已採行
    各項輔導及監理措施，並已充分給予該社自救之機會，惟該
    社仍未能完成增資以有效改善淨值。基於該社業務、財務狀
    況顯著惡化，已損及存款人權益，爰依信用合作社法第37條
    準用銀行法第62條、 第62條之2及金融機構監管接管辦法規
    定，指定中央存保公司自93年4月2日起派員接管該社，並停
    止該社社員代表大會、理事及監事職權，相關職權由接管人
    行使，以維護金融秩序、保障存款人權益。
(三)、按銀行法第62條之1： 「銀行經主管機關派員監管、接管或
    勒令停業進行清理時，主管機關對銀行及其負責人或有違法
    嫌疑之職員，得通知有關機關或禁止其財產為移轉、交付或
    設定他項權利，並得函請入出境許可之機關限制其出境。」
    財政部依信用合作社法第37條準用銀行法第62條之1 將業經
    移送司法機關偵辦之負責人及職員函請相關機關禁止財產移
    轉、交付及設定他項權利等處分。經移送者均係依據中央存
    保公司對該社辦理專案業務檢查報告所揭露之事實，有具體
    事證顯示涉有疑涉不法行為案件，並無原告所稱以無實質之
    積極證據，任意指責原告違法之情事。該項處分係為協助司
    法機關就可能之犯罪案件在未對涉案人員偵訊前，避免涉案
    人員逃避其應負之刑事責任或賠償責任，以實現社會正義所
    為之必要保全措施，其範圍及於現任及已卸任有違法涉嫌之
    負責人。亦為確保未來行政院金融重建基金損害賠償請求權
    之行使，及對公平正義之維護，故上開處分實具必要性。
(四)、所謂「負責人」，依信用合作社法第6條規定： 「本法稱信
    用合作社之負責人為理事」、「信用合作社之經理人…監事
    ，在執行職務範圍內，亦為信用合作社負責人」；另依信用
    合作社法施行細則第2條規定： 「本法所稱經理人，指總經
    理、副總經理（協理）、經理及副經理」。財政部係就經理
    人（含）以上及理事、監事已移送之涉案負責人或職員，作
    為採取禁止財產移轉等處分之對象，已符合該法條規定。
(五)、財政部將原告移送司法機關偵辦並函請相關機關禁止財產移
    轉、交付及設定他項權利等處分，係依據中央存保公司對鳳
    山信合社辦理專案業務檢查報告所揭露之事實，有具體事證
    顯示原告疑涉不法行為案件，並無原告所稱以無實質之積極
    證據，任意指責原告違法之情事。
(六)、依信用合作社法第19條規定：「信用合作社不能清償存款債
    務時，其理事及經理人，應負連帶清償之責。前項責任於理
    事或經理人解任後，經過二年方得解除。但因可歸責於理事
    或經理人個人之原因者，不得解除。」依據中央存保公司檢
    查報告，該社調整後淨值已為負數，無力清償全部存款債務
    ，原告身為該社理事及經理人，依法均應負連帶清償之責。
    又依移送法辦之涉案資料，該社造成鉅額損失之原因均可合
    理期待歸責於原告之不法行為，其連帶清償之責自始不得解
    除。
(七)、綜上所述，原告所訴委不足採，就已移送之涉案負責人採取
    禁止財產移轉、交付及設定他項權利登記等行政處分，原處
    分並無不當，爰請判決如被告答辯之聲明。
    理  由
一、按「本法所稱信用合作社之負責人為理事。信用合作社之經
    理人、清算人、監管人、監事，在執行職務範圍內，亦為信
    用合作社負責人。」、「信用合作社之管理，準用銀行法第
    5條至第9條、第11條至第17條、第22條至第24條、第26條、
    第30條至第35條、第36條至第45條、第48條、第49條、第51
    條、第55條至第57條、第62條至第69條、第74條至第76條及
    第79條規定。」為信用合作社法第 6條及第37條所規定。次
    按「本法所稱經理人，指總經理、副總經理（協理）、經理
    及副經理。」復為信用合作社法施行細則第2條第1項所規定
    。又按「銀行因業務或財務狀況顯著惡化，不能支付其債務
    或有損及存款人利益之虞時，中央主管機關得勒令停業並限
    期清理、停止其一部業務、派員監管或接管、或為其他必要
    之處置，並得洽請有關機關限制其負責人出境。」、「銀行
    經主管機關派員監管、接管或勒令停業進行清理時，主管機
    關對銀行及其負責人或有違法嫌疑之職員，得通知有關機關
    或機構禁止其財產為移轉、交付或設定他項權利，並得函請
    入出境許可之機關限制其出境。」為銀行法第62條第 1項及
    第62條之1所規定。
二、本件原告甲○○（為鳳山信合社《以下同》理事主席）、乙
    ○○（理事）、丙○○（理事）、丁○○（理事兼總經理）
    、戊○○（協理）、己○○（協理）、庚○○（協理）、辛
    ○○（經理）、壬○○（經理）、癸○○（經理）、子○○
    （經理）、丑○○（副總經理，於91年 4月16日離職）、寅
    ○○（協理，於91年11月16日離職），在執行職務範圍內，
    依法均為鳳山信合社之負責人。 中央存保公司於92年2月間
    實施金融檢查業務時，發現鳳山信合社辦理核貸放款案，疑
    涉不法行為， 於92年12月16日以存保法字第920022167號函
    法務部調查局偵辦。財政部（行政院金融監督管理委員會自
    93年7月1日起承受原財政部金融局業務）以鳳山信合社業務
    財務狀況顯著惡化，有不能支付其債務並有損及存款人利益
    之虞，為配合行政院金融重建基金之處理機制，依行政院金
    融重建基金設置及管理條例第 5條、第10條及信用合作社法
    第37條準用銀行法第62條、第62條之1規定， 以93年4月1日
    台財融 (3)字第0933000294號函請雲林縣虎尾地政事務所等
    就原告之不動產為禁止移轉、交付及設定他項權利登記。原
    告不服，循序提起訴願及本件行政訴訟。
三、原告於本件行政訴訟中訴稱，鳳山信合社尚具經營價值，自
    無所謂因業務或財務狀況顯著惡化，而有不能支付其債務或
    有損及存款人利益之情事；且財政部僅於該社召開一次臨時
    會員代表大會，並因與會人員不足而流會，即作成本件行政
    處分，實已對會員權益產生嚴重侵犯；又財政部指定中央存
    保公司接管鳳山信合社之法規依據，有違憲法第15條保障人
    民財產權之虞云云。惟查：
(一)、關於鳳山信合社被接管之行政處分並非本件原處分之範圍，
    且原告已另案提起行政爭訟，是本件本院無權審酌該行政處
    分之法規依據是否違反憲法第15條保障人民財產權之規定而
    無效，合先敘明。
(二)、原告執行職務期間有下列缺失：
１、楊來發關聯戶等10戶：授信作業失之草率，鑑價欠合理，各
    案係80年至90年間陸續由楊來發及其關係人提供高雄縣大寮
    鄉多筆土地為擔保，申請額度內循環動用，檢查基準日（92
    年2月28日）計貸放247,852,000元，若再加計91年12月31日
    改由葉清炎、李彩雪等2戶貸放用以沖償該關聯戶積欠之140
    ,000,000元，則貸放金額計 387,852,000元，除葉清炎、李
    彩雪繳息尚屬正常，其他各戶分別於91年5月至91年8月間繳
    息延滯，並於92年 1月轉列催收款項，經評估結果可能遭受
    損失金額為3,112,000元。
２、陳水源關聯戶等7戶： 徵信、鑑價及核貸作業均欠確實，其
    中廖秀蓮、陳李惠珣、陳敬立、陳羅秀霞、陳水榮及陳魏秀
    員中擔放共149,000,000元放款案。 依土地登記簿謄本顯示
    ，71年7月起即提供高雄縣鳳山市○○○段223-10地號等7筆
    土地及高雄縣鳳山市○○路13、15號房屋為擔保（設定抵押
    權4,000,000元）， 與該社借貸往來，嗣多次以該擔保品重
    估增貸至149,000,000元（86年8月另增加高雄縣鳳山市○○
    ○段223-336及223-337地號等2筆土地）， 86年9月9日變更
    借款人為廖秀蓮等6人， 核放資金均流入陳敬立帳戶，償付
    原欠本金及86年9月利息後旋即延滯，90年3月13日轉列催收
    款項，現欠155,506,000元，本案可能遭受損失金額46,532,
    000元。
３、顧金貴關聯戶等3戶： 核貸款作業欠妥，顧金貴係該次放審
    會成員，仍參與表決並未迴避， 其中85年7月10日辦理劉義
    雄中擔放20,000,000元展期案及85年10月19日辦理顧金貴中
    擔放13,000,000元展期案，大幅提高估價，擔保品價值不足
    ，鳳山信合社放審會仍准貸放，核貸作業實欠妥當，分別於
    86年4月及86年5月起延滯繳息，均於90年 2月轉列催收款項
    ，本案關聯戶可能遭受損失17,260,000元。
４、吳光淮、郭保喜等32戶：本案依土地開發參與人可區分為吳
    光淮及郭保喜二個部分，由吳陳瓊秋等10人共同提供高雄縣
    湖內鄉○○段28地號等16筆土地（重劃前為高雄縣湖內鄉○
    ○段32-4地號等56筆土地）為擔保，申貸資金用以購置、開
    發該區之土地，82年8月初貸855,000,000元， 經83年1月、
    84年1月及87年2月三次重估增貸後，貸放金額增至1,656,00
    0,000元（吳光淮關聯戶1,324,000,000元及郭保喜關聯戶33
    2,000,000元， 嗣後92年1月由邱龍一等4人買受本案部分擔
    保品，變更借款人並承擔原吳光淮關聯戶所積欠290,000,00
    0元；另吳光淮關聯戶於85年6月提供高雄縣鳳山市○○○段
    及鳥松鄉○○○段1552地號等7筆土地為擔保， 以苑立平及
    杜曉艷名義貸放32,900,000元， 檢查基準日（92年2月28日
    ）該關聯戶（含邱龍一等4人）餘額共計1,705,374,000元，
    上開期間擔保品之公告現值未有倍數調高之情事，未檢附市
    價之佐證之資料，即屢次以提高鑑估單價方式增加貸放值，
    鑑價作業有欠合理，各戶除邱龍一等4人繳息尚屬正常， 其
    他各戶分別於84年10月至91年 7月間繳息延滯，並於85年11
    月至92年 1月轉列催收款項，經評估結果可能遭受損失金額
    為44,835,000元。
５、郭武六關聯戶等10戶：83年 6月間由郭武六提供高雄縣岡山
    鎮○○段336地號土地為擔保，初貸130,000,000元，84年10
    月再以原擔保品重估增貸15,000,000元， 85年4月再徵提同
    段334地號土地增貸15,000,000元， 以郭武六、郭淑妹、王
    來順、謝天福及李秀參等5人共計貸放160,000,000元；另車
    城鄉○○段334等4筆土地為擔保，係於83年10月以郭慶猛、
    許淑貞、王金鳳、蔡世煥及游美里等5戶名義貸放120,000,0
    00元，該關聯戶貸放金額共計280,000,000元（基準日餘額2
    85,950,000元），經查本案曾於84年5月有3個月利息滯繳紀
    錄，該次借款批覆書亦有簽註該項意見，且該關聯戶另筆屏
    東縣車城鄉土地貸放案亦有1至3個月慣性滯繳情形，該關聯
    戶整體債信不良，惟鳳山信合社放審會未實際評估其償還能
    力，仍分別於84年9月及85年3月准該關聯戶以原擔保品重估
    及追加擔保品方式增貸，未久即於85年7月起延滯， 嗣聲請
    法院拍賣，該擔保品鑑價總值為149,852,000元， 已低於債
    權額，恐致受鉅額損失。
６、簡春肇關聯戶等9戶： 鑑估作業欠妥當，徵信作業欠確實，
    各案係80年至88年起陸續由簡春肇及其關係人等提供擔保品
    之借款案，該等借戶除明春建設股份有限公司仍正常繳息外
    ，分別於89年10月陸續起延滯繳息，90年10月轉列催收款項
    ，可能遭受損失53,888,000元。
７、王建次關聯戶等16戶：鑑價作業欠合理，製作不實之不動產
    調查報告書，配合貸放金額，本案由王建次提供高雄縣鳳山
    市○○段78地號等土地9筆、 高雄市○○區○○段1105地號
    等土地2筆分供鄭進賢等9戶於84年3月至85年2月貸放250,00
    0,000元，現欠260,957,000元；王瑞麟（王建次之子）提供
    高雄縣鳳山市○○段75地號等土地12筆為擔保，分供鄭進丁
    等7戶貸放200,000,000元，現欠208,759,000元， 該等借戶
    均於86年8月起延滯繳息，90年7月轉列催收款項，可能遭受
    損失金額90,202,000元。
８、楊批關聯戶等9戶： 貸放相關人員違反該社放款擔保品估價
    辦法，並逕自提高土地之鑑估值數倍後予以核貸，各戶所徵
    擔保均為楊批提供， 其中87年3月19日辦理揚批、黃榮波、
    翁武雄、鄭允仁、楊瑞成、張敦鳳、楊侯歲華、 莊月春等8
    戶關聯戶中擔放共215,000,000元展期案，87年7月26日起延
    滯繳息，90年8月15月轉列催收款項，現欠223,844,000元；
    86年8月19日辦理楊麗后中擔放25,000,000元放款案，87年7
    月26日起延滯繳息，90年8月15日轉列催收款項，現欠26,08
    6,000元，本案關聯戶預估損失金額49,038,000元。
９、李茂需關聯戶：本案84年4月28日辦理郭忠信中擔放共計58,
    000,000元， 該核貸額度已逾該社83年度核算基數5%，惟均
    未提報該社理事會，丁○○逕依放審會之決議予以准貸，跳
    脫理事會之審核，違反該社83年社員代表大會對其負責人、
    職員…有利害關係者授信最高限額審核層級之限制；李茂需
    為該社丁○○之叔（三親等血親），丁○○未予利益迴避，
    仍參與放審會之審查。
    凡此有中央存保公司函送財政部之鳳山信合社辦理核貸放款
    案，有疑涉不法行為案件之相關資料影本附於原處分卷可稽
    。是依中央存保公司對鳳山信合社進行金融檢查結果（基準
    日：92年2月28日）， 該社調整後淨值已為負值，顯已無風
    險承擔能力。財政部除陸續函請該社研提自救方案或合併方
    案及振興計畫外，亦分別五次與該社負責人商討該社之經營
    改善狀況、八大關聯戶催理情形、降低逾期放款及其攤平營
    業虧損計畫之可行性與合理性等事宜；惟該社陸續所提出之
    自救計畫，仍未能改善其淨值及財務狀況。財政部對該社已
    採行各項輔導及監理措施，並已充分給予該社自救之機會，
    惟該社仍未能完成增資以有效改善淨值。基於該社業務、財
    務狀況顯著惡化，已損及存款人權益，爰依信用合作社法第
    37條準用銀行法第62條、 第62條之2及金融機構監管接管辦
    法規定，指定中央存保公司自93年4月2日起派員接管該社，
    並停止該社社員代表大會、理事及監事職權，相關職權由接
    管人行使，以維護金融秩序、保障存款人權益。
(三)、按銀行法第62條之1規定： 「銀行經主管機關派員監管、接
    管或勒令停業進行清理時，主管機關對銀行及其負責人或有
    違法嫌疑之職員，得通知有關機關或禁止其財產為移轉、交
    付或設定他項權利，並得函請入出境許可之機關限制其出境
    。」本件原告甲○○、乙○○、丙○○為鳳山信合社之理事
    ，自為負責人，其餘戊○○等人係鳳山信合社協理、經理或
    副總經理，於該社任職期間或擔任授信案件營業單位主管、
    副主管，或審核室、放款直接主管或放（授）審會委員職務
    ，渠等在執行職務範圍內，依信用合作社法第 6條規定亦為
    負責人，且原告均係受僱或受聘於信用合作社而為其處理授
    信等業務之人員，應負有依銀行法、信用合作社法、主管機
    關函令及信用合作社內部作業規則等法令規章覈實辦理授信
    及催理義務，自當盡其善良管理人之職責，惟原告於辦理授
    信業務時疑有為借戶或自己之不法利益，以違背職務方法如
    提高擔保品鑑估價值或違反信用合作社估價辦法等態樣，損
    害信用合作社利益經移送司法機關偵辦，故財政部係就經理
    人（含）以上及理事、監事已移送之涉案負責人或職員，作
    為採取禁止處分之對象，經移送者均係依據中央存保公司對
    鳳山信合社辦理專案業務檢查報告，有具體事證顯示有疑涉
    不法行為案件，並無原告所稱任意指責渠等違法之情事。
(四)、原告訴稱禁止處分對象不應包括已卸任之理、監事及經理人
    云云，惟按銀行法第62條之1規定， 係為協助司法機關就可
    能之犯罪案件在未對涉案人員偵訊前，避免涉案人員逃避其
    應負之刑事責任或賠償責任，以實現社會正義所為之必要保
    全措施，其範圍應及於現任及已卸任有違法涉嫌之負責人，
    渠等於任內既有前述違規情事，財政部為追究渠等負責人應
    負之責任，乃依信用合作社法第37條、銀行法第62條及第62
    條之1規定， 函請雲林縣虎尾地政事務所等禁止原告處分財
    產，並無不合。
四、綜上所述，原告之陳詞均不可採，則被告函請雲林縣虎尾地
    政事務所等就原告之不動產為禁止移轉、交付及設定他項權
    利登記之處分，揆諸首揭規定，並無違誤，訴願決定予以維
    持，亦無不合。原告徒執前詞，訴請撤銷訴願決定及原處分
    ，並無理由，應予駁回。
五、本件事證已臻明確，兩造其餘攻擊防禦方法均與本件判決結
    果不生影響，故不逐一論述，併此敘明。
據上論結，本件原告之訴為無理由， 爰依行政訴訟法第98條第3
項前段判決如主文。
中    華    民    國    95    年     1    月    11    日
                             第二庭審判長法  官 徐瑞晃
                                         法  官 李得灶
                                         法  官 吳慧娟
上為正本係照原本做成。
如不服本判決，應於送達後20日內，向本院提出上訴狀並表明上
訴理由，如於本判決宣示後送達前提起上訴者，應於判決送達後
20日內補提上訴理由書（須按他造人數附繕本）。
中    華    民    國    95    年     1    月    11    日
                                         書記官 劉道文


司法院資訊處製作；財團法人民間司法改革基金會備份。
